【裁判字號】    89,易,755
【裁判日期】    900410
【裁判案由】    重利
【裁判全文】
臺灣花蓮地方法院刑事判決                          八十九年度易字第七五五號
    公  訴  人  臺灣花蓮地方法院檢察署檢察官
    被      告  丙○○
                丁○○
    共      同
    選任辯護人  張秉正  律師
右列被告因重利案件，經檢察官提起公訴 (八十九年度偵字第三四二號)，本院判決
如左：
    主  文
丙○○共同連續乘他人急迫，貸以金錢，而取得與原本顯不相當之重利，處拘役伍拾
伍日，如易科罰金，以佰元折算壹日。
丁○○共同乘他人急迫，貸以金錢，而取得與原本顯不相當之重利，處拘役肆拾日，
如易科罰金，以佰元折算壹日。
    事  實
一、丙○○曾違反麻醉藥品管理條例案件，經台灣士林地方法院判處有期徒刑四月，
    於民國八十四年七月五日執行完畢（惟未構成累犯），仍不知悔改，與其弟丁○○二人共同基於重利之犯意，於八十八年五月間，在更生日報刊「身分證借款，
    一─五萬（息低．保密），可分期還款」之貸款分類廣告，並以電話號碼000
    0000000號為聯絡電話，招攬急需用款之人向其借款。嗣急需用款之甲○○以上開電話與丙○○、丁○○取得聯絡後，於八十八年六月一日在花蓮市○○○街七十號十一樓甲○○住處，貸予甲○○新台幣（下同）四萬元，並約定以七
    天為一期，每期利八千元，並當場預扣一期利息，僅交付三萬二千元予甲○○，
    而取得與原本顯不相當之重利，並由甲○○交付行動電話乙支與身分證乙枚作為
    擔保，嗣甲○○於八十八年六月六日、六月十七日分別繳付第二、三期之利息後
    ，因無力續繳利息，乃報警後，經警察遂於八十八年六月二十三日二十三時許，
    在花蓮市○○路與和平路交岔路口，逮捕前往收取利息之丙○○、丁○○二人。
二、丙○○復承前重利之概括犯意，乘急需用款之乙○○，透過000000000
    0號電話號碼與之取得聯絡後，於八十八年十月二十五日，在花蓮市○○街四八
    號，乙○○所經營之店鋪內，貸予乙○○五萬元，並約定以十天為一期，每期利
    息一萬元，且當場預扣一期利息，實際交付四萬元予乙○○，並要求乙○○簽發
    面額五萬元之本票，及交付其所有坐落於花蓮市○○街四五巷十五弄九號五樓之
    三房地之土地及建物謄本各一份為擔保，嗣乙○○分別於八十八年十一月三日、
    十一月五日均各清償本金一萬元及繳付利息七千元，十一月二十二日繳付利息六
    千元後，因無力續繳，乃報警查獲，並扣得上開五萬元本票一紙。
三、案經花蓮縣警察局花蓮分局報請臺灣花蓮地方法院檢察署檢察官偵查起訴。
    理  由
一、訊據被告丙○○固對於右開時、地貸款予甲○○、乙○○二人，並收取上述之高
    額利息之事實不諱，惟辯稱：乙○○曾有向其他多人借款之經驗，因此並非屬無
    經驗或乘其急迫、輕率而借款，因此並不該當於重利罪之構成要件云云。訊之被
    告丁○○矢口否認有重利之犯行，並以其在警訊中之自白與共同被告丙○○之自
    白並未相符，且甲○○及乙○○二人均供稱係向一位蕭先生借錢，顯非被告二人
    ；再其與哥哥前往甲○○處時，並不知道是要放高利貸予甲○○云云置辯。
二、經查，右揭被告二人共同借錢予甲○○，藉以收取重利之事實，除據被告丙○○
    供陳，如前所述外，另被告丁○○於警訊中供承：八十八年五月底，方女向我說
    她手頭不方便，希望能向我調借四萬元，我說好，並將四萬元送至她家予她，方
    女是先跟我哥哥聯絡，然後我哥告訴我說，方女要借錢，我就將四萬元送至方女
    家予她；我今日和哥被警方查獲時，是方女說要還我四萬元，我才和我哥過去拿
    錢，我之前有拿方女的行動電話，那是方女說為取得我倆信任才將行動電話放置
    我那裡等情，有警訊筆錄可查，核與被害人甲○○指述情節相符，且有更生日報
    廣告影本乙紙附卷可稽。參以被告丙○○，在本院審理時，亦自承供錢予甲○○
    時，均自稱「蕭先生」等情以觀，均足認被告二人之自白均與事實相符，被告丁○○嗣後翻異前供，無非卸責之詞，不足採信，被告二人此部分犯行均堪認定。
三、再查，被告丙○○對供錢予乙○○並收取高額利息之事實，業據其自認在卷外，
    核與被害人乙○○指述情節相符，復有被害人乙○○提供借款擔保之房屋及建地
    權狀影本各一紙、領回上開權狀影本而出具之贓物認領保管單一紙、乙○○簽發
    之面額五萬元之本票一紙附警訊卷可稽，被告丙○○雖辯稱乙○○並非無經驗或
    乘其急迫輕率而借貸，惟被害人願負擔借款四萬元，每十天一期利息一萬元之高
    額利息而借款，衡情應屬需款週轉情急勢迫而為，所辯不足採信。被告丙○○此
    部分犯行堪以認定。
四、核被告丙○○、丁○○二人所為，均係犯有刑法第三百四十四條之重利罪。被告
    二人間，就借款予甲○○，收取重利部分，有犯意聯絡，及行為分擔，為共同正
    犯。其中被告丙○○先後二次重利行為，時間緊接，所犯罪名相同，顯係出於概
    括之犯意為之，為連續犯，爰依刑法第五十六條之規定以一罪論，並加重其刑。
    爰審酌被告二人之素行、乘人急迫及社會經濟弱者出於無奈向其借款之際，獲取
    暴利之犯罪動機，牟取重利之次數，被害人數僅二人，所取得之利益，及考量其
    二人犯後之態度等一切情狀，各量處如主文所示之刑，並均諭知易科罰金之折算
    標準。又被告等行為後，刑法第四十一條業於九十年一月四日修正為：「犯最重
    本刑為五年以下有期徒刑以下之刑之罪，而受六月以下有期徒刑或拘役之宣告，
    因身體、教育、職業或家庭之關係，執行顯有困難者，得以一元以上三元以下折
    算壹日，易科罰金。」，並於九十年一月十日經總統公布施行，被告行為後法律
    既有變更，比較新舊法的結果，修正後之規定對被告並無有利或不利之情形，依
    刑法第二條第一項前段的規定，仍應適用裁判時的新法，即裁判時之刑法第四十
    一條第一項前段規定，定其易科罰金之折算標準。至扣案附警訊卷之被告所取得
    ，乙○○為發票人之面額五萬元之本票一紙，係借款擔保之用，其乃本於質權契
    約而取得，為債權之憑證，並非因犯重利罪而直接產生或取得之物，故不為沒收
    之諭知。
據上論斷，應依刑事訴訟法第二百九十九條第一項前段，刑法第二條第一項、第二十
八條、第五十六條、第三百四十四條、第四十一條第一項前段，罰金罰鍰提高標準條
例第一條前段、第二條，判決如主文。
本案經檢察官李子春到庭執行職務。
中      華      民      國    九十      年      四      月      十      日
                                        臺灣花蓮地方法院刑事庭
                                               法     官
如對本判決不服，應於送達後十日內，向本院提出上訴狀。（應抄附繕本）告訴人或
被害人如對於本判決不服者，應具備理由請求檢察官上訴，其上訴期間之計算係以檢
察官收受判決正本之日期為準。
附錄本判決論罪之法律條文：
刑法第三百四十四條：


司法院資訊處製作；財團法人民間司法改革基金會備份。
